【裁判字號】    98,簡,434
【裁判日期】    981127
【裁判案由】    綜合所得稅
【裁判全文】
臺北高等行政法院判決
                                       98年度簡字第434號
原      告  甲○○
訴訟代理人  卓隆燁 會計師
被      告  財政部臺灣省北區國稅局
代  表  人  乙○○（局長）住同上
                          送達.
上列當事人間因綜合所得稅事件，原告不服財政部中華民國98年
6月23日台財訴字第09800221910號（案號：第00000000號）訴願
決定，提起行政訴訟，本院判決如下：
    主  文
原告之訴駁回。
訴訟費用由原告負擔。
    事  實
一、事實概要：
    緣原告93年度綜合所得稅結算申報，列報取自永達保險經紀
    人股份有限公司（下稱永達公司）薪資所得新臺幣（下同）
    2,275,633 元，嗣經法務部調查局臺北市調查處及財政部臺
    北市國稅局查獲該公司短報原告薪資所得182,000 元，通報
    被告機關歸課原告當年度綜合所得稅，核定綜合所得總額為
    2,476,429元、補徵稅額36,400 元。原告就取自永達公司薪
    資所得182,000 元不服，申請復查，未獲變更，提起訴願遭
    決定駁回，遂提起本件行政訴訟。
二、兩造聲明：
    (一)原告聲明求為判決：1.訴願決定及原處分（含復查決定）
                          均撤銷。
                        2.訴訟費用由被告負擔。
    (二)被告聲明求為判決：1.駁回原告之訴。
                        2.訴訟費用由原告負擔。
三、兩造之爭點：被告以原告有取自永達公司系爭薪資所得182,
    000元，核定補徵稅額36,400元，是否適法？
    (一)原告主張之理由：
      1.稅法上所稱之薪資所得，一般係指因僱傭契約所獲致之
        報酬，由於報酬純粹因為服勞務而獲致，勞務提供者本
        身不負工作成敗責任，因此原則上不須提供勞務以外之
        成本來完成工作。
        (1)按「個人之綜合所得總額，以其全年下列各類所得合
          併計算之：……第三類：薪資所得：凡公、教、軍、
          警、公私事業職工薪資及提供勞務者之所得：一、薪
          資所得之計算，以在職務上或工作上取得之各種薪資
          收入為所得額。二、前項薪資包括：薪金、俸給、工
          資、津貼、歲費、獎金、紅利及各種補助費。但為雇
          主之目的，執行職務而支領之差旅費、日支費及加班
          費不超過規定標準者，及依第4 條規定免稅之項目，
          不在此限。」為所得稅法第14條第1項第3類第1 款及
          第2款所明定。另按民法第482條「稱僱傭者，謂當事
          人約定，一方於一定或不定之期間內為他人服勞務，
          他方給付報酬之契約。」規定，茲此，前揭所得法稅
          上所稱之薪資所得，應係指因僱傭契約所獲致之報酬
          ，由於該報酬純粹係因為服勞務之獲致，勞務提供者
          本身不負工作成敗責任，因此原則上不須提供勞務以
          外之成本來完成工作，所得之金錢應全部列為所得，
          此參諸鈞院91年度訴字第5391號判決「稅法上所稱之
          『薪資所得』，一般均是指因『僱傭契約』所獲致之
          金錢報償，由於金錢純粹是因為勞務之提供而獲致，
          勞務提供者本身不負工作成敗責任，因此原則上不須
          提供勞務以外之成本來完成工作，所得之金錢應全部
          列為『所得』。而稅法上之『執行業務所得』則比較
          近似於因『承攬』或『委任』契約所獲致之報酬，由
          於此等報酬之取得，以特定工作完成為必要，除了勞
          務的提供外，還有其他成本之支出，所以所得稅法第
          14條第1項第2類明定，在計算執行業務所得時，可以
          扣除『業務所房租或折舊、業務上使用器材設備之折
          舊及修理費，或收取代價提供顧客使用之藥品、材料
          等』成本，同時也可扣除『業務上雇用人員之薪資、
          執行業務之旅費及其他直接必要費用』，而以其餘額
          為所得額。這正是二者之區別。也因為上開之差異，
          執行業務之人因為工作性質之獨立性，幾乎不會只有
          單一之僱主，而領取薪資之人有二個以上之僱主反而
          極為罕見，但這只是一個現象的反應，而不應是分辦
          二者之關鍵性標準。」（原證2）是證。
        (2)次按「保險業務員因為所屬公司招攬保險業務而發生
          之文具用品費、差旅費、郵電費、印刷費及廣告費、
          交際費、訓練費、交通及油料費等，依據現行所得稅
          法規定，其屬保險公司之營業費用者，可由保險公司
          依營利事業所得稅查核準則有關規定檢據依費用性質
          核實列報，不宜約定由保險業務員自行吸收或負擔，
          並併同薪資給付，成為業務員薪資之一部分，而由保
          險公司逕以『薪資支出』科目列支。」乃財政部95年
          6月28日台財稅字第09504063430號函釋（下稱95年函
          釋，原證3 ）所明定。茲此，凡屬營利事業之營業費
          用者，應依營利事業依營利事業所得稅查核準則有關
          規定列報，換言之，非屬薪資支出列報者，不應歸屬
          為員工薪資所得之一部分，要無疑義，且亦符前揭鈞
          院見解。
        (3)經查本件系爭公務車，乃原告任職之永達公司為協助
          業務員利於執行業務推展，規定處經理級以上人員或
          業績較優同仁（業務發（拓）展費之使用對象相同）
          得申請保管公務租賃車輛乙部，應屬原告招攬保險業
          務之必要工具，參酌財政部79年7月4日台財稅第7901
          78955 號函釋：「至營業人租用汽車載運員工上下班
          ，係屬購買供本業或附屬業務使用之勞務，其有關之
          進項稅額，除依上開規定不得扣抵外，應准予扣抵。
          」規定意旨，足資說明營利事業租賃車輛供公務使用
          而支付之租金係屬其必要之成本費用，此由財政部54
          台財稅發第0190號函釋「××公司因未備交通工具，
          經購買車票交由通勤員工搭乘交通工具之用，此種情
          形係因執行工作必須支付按實報銷之費用，免予合併
          薪資所得扣繳稅款。」規定亦是證。另按執行業務所
          得查核辦法第15條第2 項「執行業務者在其住所裝置
          之電話，或執行業務者之汽車，如係執行業務與家庭
          合用者，其相關費用以二分之一認列。」規定亦可資
          參採。是依前揭財政部95年函釋及鈞院見解，該支出
          係屬任職公司非薪資支出之營業費用，自不應核認為
          原告之薪資所得。惟訴願決定書僅以任職公司要求原
          告（保管人）簽訂公務車輛申請暨扣薪同意書、系爭
          車輛租金支出與費用核銷辦法流程不同暨有關保證金
          及各期租金均由原告負擔部分等情為由（誤解之情請
          說明3.），核認本件永達公司藉租賃車輛之名義，將
          扣取原告之薪資，改以永達公司租金支出列報，系爭
          車輛租金實質上係原告之薪資所得，似未說明其認定
          該系爭支出非屬任職公司營業費用之理由，難謂與行
          政程序法明確性原則無悖，應予撤銷。
      2.租稅法所重視者，應為足以表徵納稅能力之實質的經濟
        事實，而非其外觀之法律行為或形式上之登記事項，對
        實質上相同經濟活動所產生之相同經濟利益，應課以相
        同之租稅。
        (1)按「涉及租稅事項之法律，其解釋應本於租稅法律主
          義之精神，依各該法律之立法目的，衡酌經濟上之意
          義及實質課稅之公平原則為之。」為稅捐稽徵法第12
          條之1第1項規定，乃租稅法所重視者，應為足以表徵
          納稅能力之實質的經濟事實，而非其外觀之法律行為
          或形式上之登記事項，對實質上相同經濟活動所產生
          之相同經濟利益，應課以相同之租稅，此參諸司法院
          釋字第420號解釋及改制前行政法院82年度判字第241
          0號決亦有相同見解。
        (2)本件原告並無系爭所得，而被告機關仍核定公務車之
          租金支出為原告之薪資所得，源於保險業務員自保險
          公司取得之收入，在法律上究應定性為執行業務收入
          ，依所得稅法第14條第1項第2類之規定，計算所得額
          ，抑或應定性為薪資收入，依所得稅法第14條第1 項
          第3 類之規定，計算所得額，謹就兩者差異舉例說明
          如起訴狀第6頁附表。
        (3)承上，基於租稅中立原則，不論採薪資所得或執行業
          務所得，對納稅義務人計入綜合所得總額應相同，此
          參諸財政部97年7月18日台財稅字第09714531410號函
          釋「自97年7月1日起，保險業務員與保險公司不具僱
          傭關係，由業務員獨立招攬業務並自負盈虧，公司亦
          未提供勞工保險、全民健康保險及退休金等員工權益
          保障者，其依招攬業績計算而自保險公司領取之佣金
          收入，得依所得稅法第14條第1項第2類規定，按減除
          直接必要費用後之餘額為所得額；保險業務員如未依
          法辦理結算申報，或未依法設帳記載及保存憑證，或
          未能提供證明所得額之帳簿文據者，可依本部核定一
          般經紀人之費用率計算其必要費用。」規定，足證財
          政部亦有相同見解。
        (4)惟被告機關於原告與任職公司具僱傭關係之下，執意
          將屬任職公司非薪資支出之營業費用（任職公司會計
          科目為「營業費用－租金支出」）核定為原告（即任
          職公司員工）之薪資所得，扭曲原告之課稅所得，且
          未說明其認定該系爭支出非屬任職公司營業費用之理
          由，顯違反行政程序法之明確性原則，謹將其違誤之
          情及影響，以起訴狀第8頁表及圖例說明。
        (5)綜上，原告依財政部88年4月1日台財稅第881905663
          號函釋規定，自取自任職公司給付之報酬申報薪資所
          得，並依前揭財政部95年函釋規定，未申報屬任職公
          司之營業費用，並無違誤。被告機關一方面認定原告
          與其任職公司具僱傭關係，另一方面將系爭屬招攬保
          險業務之成本認定為原告之薪資所得，似有違誤，應
          予撤銷。
      3.謹就被告機關「依實質課稅原則，核認本件永達公司借
        租賃車輛名義，將扣取原告之薪資（即業務拓展費）18
        2,000 元，改以永達公司租金支出列報，系爭車輛租金
        182,000 元實質上係原告之薪資所得」之誤解之情，說
        明如下。
        (1)有關任職公司要求原告（保管人）簽訂「公務車輛申
          請暨扣薪同意書」部分，即訴願決定書第6頁倒數第7
          行以下所稱「依永達公司『公務車輛租賃作業流程』
          第4款及第5款規定：『保證金匯入指定帳戶後，通知
          租賃車商進行簽約（公務車輛申請暨扣薪同意書及公
          務車輛租賃附屬契約）及對保等相關事宜。』及『租
          賃車商檢附【公務車輛申請暨扣薪同意書】及第3 款
          之【公司帳戶存款報告單】向總公司財務部申請保證
          金之支付。』可見，永達公司於扣取車輛租金前，仍
          須事先得員工之同意。倘真如原告所稱『永達公司93
          年度係將業務拓展費（車輛租金）併同薪資發放，再
          將該公司先行墊付之業務拓展費（車輛租金）從發放
          與原告之傭酬內扣除』，則該公司就發放與員工之業
          務拓展費（車輛租金）部分，應有權逕予扣除，何須
          與員工另簽訂『公務車輛申請暨扣薪同意書』，取得
          員工同意後始扣款？」經查任職公司訂定公務車使用
          辦法係為協助業務員利於執行業務推展，而規定處經
          理級以上人員或業績較績優同仁（與前揭業務發展費
          用之使用對象相同）得申請保管公務租賃車輛，供其
          推展業務使用，惟另一方面為避免申請使用公務車之
          業務員認為該公務車屬其應得之當然，而怠於執行業
          務推展，致每月依所推銷之保險契約數量計算之業務
          拓展費有低於原公務車申請時每月應付車輛租金，無
          法發揮任職公司提供公務車使用之效益，故任職公司
          與原告等業務員簽訂該同意書，約定自原告每月應領
          薪資款項中減除，以提醒原告等業務員須達成之最低
          業績標準，此係為兼顧激勵及責任而設計之內控制度
          ，否則對於未申請使用公務車之業務員顯失公允，而
          影響任職公司整體業務進行。
        (2)有關系爭車輛租金支出與費用核銷辦法流程不同部分
          ，即訴願決定書第7頁第7行以下所稱「依永達公司財
          務經理李忠約於臺北地檢署證稱『業務拓展費由員工
          檢具單據向公司申報後才發放，薪資則直接發放』及
          永達公司『公務車輛使用辦法』第7 條：『因使用公
          務車輛所衍生之油料、修繕或保養費用，得由使用人
          檢具合於營業稅法之單據報支【業務發展費】。』可
          知，永達公司『業務拓（發）展費』係由員工檢具單
          據向永達公司申請，始由該公司發放與員工。倘系爭
          車輛租金支出確實為永達公司之業務拓展費用，何以
          獨系爭車輛租金支出係採『由永達公司先支付車商，
          再由員工之酬庸內扣除』之方式核銷，與其他業務拓
          展費採『由員工檢具單據向永達公司申請後，永達公
          司再發放予員工』之核銷方式迥異？」經查係因車輛
          租賃係由任職公司向租賃車商承租，理應由任職公司
          先支付予租賃車商，任職公司再依前揭「員工還款同
          意書」自欲支付予原告之未核銷之業務拓展費中扣除
          ，如有不足扣除者，將請原告另行支付，致系爭車輛
          租金支出與費用核銷辦法規定之流程不同。
        (3)有關保證金及各期租金均由原告負擔部分，即訴願決
          定書第7頁倒數第4行以下所稱「本件車輛保證金係原
          告於簽訂租約後隔天（即93年12月8日）匯款600,000
          元至永達公司指定之銀行帳戶，再由永達公司再將該
          保證金轉撥予和○公司，永達公司僅於原告匯入保證
          金時帳列『存入保証金』，於匯出保證金時帳列『存
          出保證金』，是前開車輛保證金實際上係由原告出資
          負擔；又原告於簽訂租約時，除同意每月租金自其薪
          資中扣除外，另開立保證票據乙紙金額1,092,000 元
          予永達公司作為履約之保証。是系爭租賃合約承租人
          之違約風險顯然已完全由原告所負擔」經查車輛租賃
          支出由任職公司支付後，再自業務拓展費中扣抵，將
          未核銷之餘額併入原告薪資計算，乃任職公司電腦系
          統未立即更新而採行之便宜措施，不應依此核認各期
          租金實質係由原告負擔（如原告未申請保管公務車，
          該租金屬未核銷之餘額，係屬原告之薪資），此參諸
          地檢署檢察官偵察後之認定「永達公司於96年以前，
          係將業務拓展費併同薪資發放給員工，交通費係屬業
          務拓展費之一，車輛租賃費用係由永達公司統一支付
          車商，故申請使用公務租賃車之員工必須再將租賃費
          用繳回永達公司等情堪以認定。」（原證5）益證。
          至保證金部分，因保證金性質係為落實保管人責任而
          收取，故由原告負擔亦無違常情。
      4.末依行政程序法第9 條對於當事人有利情形應一律注意
        之規定，本件所涉案關事實（即公務車租金費用係屬招
        攬保險業務之必要費用），業經地檢署檢察官偵查終結
        認定不起訴處分，亦即系爭公務車租金屬招攬保險業務
        之必要費用，是依財政部95年函釋規定，自不應歸入原
        告薪資所得。
        (1)按「依據行政法院32判字第19號判例『司法機關所為
          之確定判決，其判決中已定事項，若在行政上發生問
          題時，則行政官署不可不以之為既判事項，而從其判
          決處理』之內涵，其所指之既判事項，乃指就特定之
          事實，已可依判決之主文或理由予以確定者而言。」
          為財政部61年2月25日台財稅第31698號函釋（下稱61
          年函釋，證物4 ）核釋有案即行政機關應尊重司法機
          關基於調查證據之程序認定之事實，始符法治原則，
          此觀諸財政部96年11月2日台財訴字第09600301210號
          訴願決定書「次按刑事訴訟法第260 條規定：『不起
          訴處分已確定或緩起訴處分期滿未經撤銷者，非有下
          列情形之一，不得對於同一案件再行起訴：……。』
          其修正理由一稱：『本法對於檢察官之起訴裁量權已
          有適當之內部及外部監督，對於不起訴處分已確定或
          緩起訴期滿未經撤銷者，自宜賦予實質之確定力。』
          可知檢察官所為之不起訴處分已確定者，具有實質之
          確定力，非但檢察官有其拘束效力（除有該條但書情
          形之一外，不得對於同一案件再行起訴），對於第三
          人亦應受實質確定力之拘束。另行政法與刑法雖畛域
          不同，構成要件各別，司法機關與行政機關可各本於
          權責依法審理認定，兩者並無必然關係，惟基於刑事
          司法機關（如地方法院檢察署）調查證據之程序，其
          認定事實須達到超越合理懷疑之程度，遠較行政機關
          調查證據為周延，則行政機關亦應尊重已生實質確定
          力之不起訴處分所認定之事實。」（原證4）益證。
        (2)次按「認定事實，須憑證據，不得出於臆測，此項證
          據法則，自為行政訴訟所適用。」、「事實之認定，
          應憑證據，為訴訟事件所適用之共通原則。行政罰之
          處罰，雖不以故意為要件，然其違法事實之認定，要
          不能僅憑片面之臆測，為裁判基礎。」及「行政罰與
          刑罰之構成要件雖有不同，而刑事判決與行政處分，
          亦原可各自認定事實，惟認定事實須憑證據，倘無證
          據足資認定有堪以構成行政罰或刑罰要件之事實存在
          ，即不得僅以推測之詞予人處罰，則為二者所應一致
          。」分別為改制前行政法院）61年判字第70號、62年
          判字第402號及75年判字第309號判例意旨載有明文，
          本件案關事實（即公務車租金費用係屬招攬保險業務
          之必要費用）業經地檢署檢察官依調查證據之程序認
          定「永達公司業務人員傭酬，已包含所有業務拓展費
          用，全額列入薪資所得而非執行業務所得，因招攬保
          險業務而發生之業務發展費用理應列報公司營業費用
          ，永達公司自業務人員薪資中調整，亦即車輛租金由
          員工傭酬中扣除，由租賃車商提供租金發票向永達公
          司請款，由永達公司統一支付車輛租金。難認被告有
          因此而使員工薪資名目減少而幫助該等員工逃漏個人
          綜合所得稅情事。」，茲此，本係案關事實並非地檢
          署檢察官未確定事項，被告機關應從地檢署檢察官偵
          察終結不起訴處分書為依據，惟被告機關僅以「依行
          政罰法第26條規定，一行為同時觸犯刑事法律及違反
          行政法上義務規定，如經不起訴處分者，得依違反行
          政法上義務規定裁處之。是永達公司負責人吳文永涉
          嫌違反稅捐稽徵法第41條、第43條第1 項及商業會計
          法第71條第5 款等規定乙案，雖經臺北地檢署偵查終
          結不起訴處分，惟吳文永之行為如同時有違反所得稅
          法或其他稅法上義務者，稅捐稽徵機關仍得依稅法規
          定裁處之。」（證物1第8頁倒數第9行以下）為由，
          不以司法機關調查證據程序而認定之事實為依據，難
          謂與前揭財政部61年函釋及最高行政法院（改制前行
          政法院）32年判字第19號判例規定無違。
        (3)經查臺北市調查處移送函認定事項：「被告吳文永為
          址設臺北市中山區○○○路○段79號5樓永達保險經紀
          人股份有限公司（下稱永達公司）負責人，明知員工
          購車係私人支出，與業務無關，竟基於幫助自己及他
          人逃漏稅捐之概括犯意，自民國92年起，規定公司業
          績達MDRT者（百萬圓桌會會，年薪至少新臺幣『下同
          』250萬元）或處經理級以上人員（以下統稱員工）
          ，每人每年可以『公務車租賃』方式與和車股份有限
          公司（下稱和車公司）或格上汽車租賃股份有限公司
          （下稱格上公司）等租賃車商配合，申請租賃車輛1
          輛以上，業務員與租賃車商確認車價無誤後，先繳交
          車價20%或30%公務車輛保證金，匯入永達公司於彰化
          銀行開設之0000-00-00000-000 號帳戶，並要求業務
          員與租賃車商簽署『公務車輛申請暨扣薪同意書』、
          『公務車輛租賃附屬契約』等文件，嗣業務員與車商
          辦妥簽約及對保等相關事宜後，車商即檢附前述文件
          ，向永達公司財務部申請保證金及每月車輛租金給付
          ，名義上該車輛屬永達公司所承租，惟每月租金卻由
          永達公司業務員個人薪資所得中直接扣取，使業務員
          薪資所得相對減少。至租賃期滿（租賃期限為1至2年
          ）永達公司便無條件將前述承租車輛所有權移轉給員
          工。幫助員工逃漏個人綜合所得稅。永達公司以前述
          方式幫助員工元家雄等人逃漏92年至94年度個人綜合
          所得稅分別為974萬9,483元、1億7,358萬1,317元、2
          億7,695萬1,484元，共計逃漏個人綜合所得稅4億6,0
          28萬2,284 元；另永達公司將前述員工租賃車輛所支
          付保證金單據，持向稅捐機關申報公司營業費用，逃
          漏92年至94年公司營利事業所得稅額分別為679萬3,0
          00元、7,301萬7,650元、7,634萬3,350元，永達公司
          共計逃漏營利事業所得稅額1億5,615萬4,000 元，足
          生損害於稅捐機關賦稅核課之正確性。因認被告吳文
          永涉犯稅捐稽徵法第41條、第43條第1 項及商業會計
          法第71條第5款等罪嫌。」（原證5），惟嗣後業經地
          檢署檢察官偵查後，認定事項殊有不同，謹就臺北市
          調查處及地檢署檢察官對不同認定事項彙整並圖示認
          定概念於起訴狀第16頁至第17頁。
      5.綜上所陳，請判決如訴之聲明
    (二)被告主張之理由：
      1.按「薪資所得：凡公、教、軍、警、公私事業職工薪資
        及提供勞務者之所得：一、薪資所得之計算，以在職務
        上或工作上取得之各種薪資收入為所得額。二、前項薪
        資包括：薪金、俸給、工資、津貼、歲費、獎金、紅利
        及各種補助費。」為行為時所得稅法第14條第1項第3類
        第1款及第2款前段所明定。次按「行政罰與刑罰之構成
        要件雖有不同，而刑事判決與行政處分，亦原可各自認
        定事實。」行政法院75年度判字第309 號著有判例。
      2.原告93年度綜合所得稅結算申報，列報取自永達公司薪
        資所得2,275,633 元，嗣經臺北市調查處及臺北市國稅
        局查獲該公司短報原告薪資所得182,000 元，通報被告
        所屬中和稽徵所歸課原告當年度綜合所得稅。原告主張
        無該筆所得云云，查永達公司明知原告購買車輛係私人
        支出，與公司業務無關，卻自93年起向和車股份有限公
        司（以下簡稱和車公司）租賃車輛，由和車公司（出租
        人）、永達公司（承租人）及原告（使用人）於93年12
        月7 日共同簽署「車輛租賃契約」，俟原告與和車公司
        辦妥簽約及對保等事宜後，和車公司即檢附相關文件向
        永達公司財務部申請給付租賃車輛之保證金600,000 元
        及每月之租金91,000元，名義上該車輛係永達公司承租
        ，惟每月車輛租金卻由公司自原告薪資中扣取給付，嗣
        租賃期滿時原告直接取得承租車輛之所有權，故本件實
        際係原告租賃及購買車輛，並非永達公司租賃車輛供原
        告使用，永達公司借租賃車輛之名義，將扣取薪資改以
        租金費用列報，以薪資淨額列報員工所得，對公司整體
        費用並不影響，以扣取薪資之方式幫助原告逃漏93年度
        綜合所得稅，經臺北市調查處及臺北市國稅局查獲，並
        經臺北市國稅局以永達公司填製之員工支付車輛租金薪
        資扣款彙整表核定原告短報93年度薪資所得182,000 元
        ，有臺北市調查處96年1月31日肆字第09643004620號函
        、車輛租賃契約、車輛買賣契約書、永達公司員工支付
        車輛租金薪資扣款彙整表影本等資料可稽。次查永達公
        司負責人吳文永，因違反稅捐稽徵法案件，被臺北市調
        查處移送，經臺灣臺北地方法院檢察署檢察官（以下簡
        稱地檢署檢察官）96年度偵字第2347號不起訴處分，該
        不起訴處分書認定永達公司92至95年期間，公司員工使
        用公務車輛僅有余葡月、李峰寶、陳玉英、陳玉真及田
        敏薰等5 人於租期滿後買回車輛，比例極低。惟查永達
        公司該年期間計有302 名員工依公務車輛使用辦法申請
        汽車租賃368輛中，扣除未到期車輛35輛後，計有270輛
        係由員工本人或關係人（配偶、父母、兄弟、姊妹等）
        買回，其比例高達占已到期車輛的81.08%，有地檢署檢
        察官96年度偵字第2347號不起訴處分書及臺北市國稅局
        編製之永達公司92至95年間員工租車到期移轉統計表可
        稽，則該不起訴處分書所認定之事實即屬有誤。次查系
        爭租賃車係由員工自行洽詢車商於確認車種、車價及分
        期付款期數後，將保證金款項（車價20%或30%等），匯
        入公司指定帳戶，車商再檢附相關文件，向永達公司申
        請保證金及每月租金給付，有該公司公務車輛使用辦法
        、公務車輛租賃作業流程及員工還款同意書可稽，如永
        達公司所言，公司先將業務拓展費併同薪資發放後，再
        於支付營業費用時自業務拓展費中扣除，則扣除業務拓
        展費用後之金額即為原應發放之薪資為真，則該公司即
        可直接就員工薪資調整，何需要員工另書立還款同意書
        ，並簽立分期付款總額之保證票據，況該公司業務拓展
        費性質依該公司公務車輛使用辦法第7條所載：「因使
        用公務車輛所衍生之油料、修繕或保養等費用，得由使
        用人檢具合於營業稅法之單據報支業務發展費用。」該
        公司負責人吳文永證稱：「業務員以業務拓展費的名目
        報支交通費，先前是用業務員加油的發票為依據報支。
        」及該公司財務部經理李忠約證稱：「永達公司業務拓
        展費之發放，係依員工業績計算……業務拓展費由員工
        檢具單據向公司申報後才發放。」其該公司將公務車輛
        所衍生之油料、修繕或保養及交通費依財政部95年函釋
        規定核屬為該公司因招攬保險業務而發生之必要費用，
        公司可依規定檢據依費用性質核實列報，不宜逕予計入
        保險業務員之薪資所得，概以薪資支出列報，惟若依原
        告所稱，公司於系爭年度將業務拓展費併同薪資發放，
        則本件自員工薪資項目扣除之車輛租金即為其所稱之公
        司業務拓展費（公司可核實認列之營業費用），依一般
        經驗法則，員工申請公務車輛，應會以最高等級之車輛
        承租，況且該公司公務車輛使用辦法也並無限制其員工
        之資格應申請何等級之車輛，惟查該公司92至95年期間
        ，其員工依公務車輛使用辦法申請汽車租賃之車輛等級
        均有所不同，顯與常情不符，又查永達公司支付員工車
        輛費用，係列在「營業費用- 租金支出」科目項下，既
        然每期租金支出金額係由員工自行洽詢車商於確認車種
        、車價及分期付款期數，在員工簽立還款同意書及公務
        車輛租賃附屬契約書當下即確定，公司如認其車輛租金
        非員工之薪資，則又何以將租賃期間每月之租金併同薪
        資發放，再每月由員工薪資項目扣款，其主張顯有違常
        情。綜上，原查查得系爭車輛雖係以永達公司名義承租
        ，惟每月車輛租金卻由公司自原告薪資中扣取給付，故
        本件實際係原告租賃車輛，並非永達公司租賃車輛供原
        告使用，以永達公司填製之員工支付車輛租金薪資扣款
        彙整表，核定原告短報93年度薪資所得為182,000元並
        無不合，請予維持。
      3.有關原告主張本件相關事實業經地檢署檢察官偵查終結
        認定不處分，系爭費用自不應歸入原告薪資所得，及地
        檢署檢察官對系爭事項之認定與臺北市調查處不同，請
        依檢察署檢察官不起訴處分書審理並撤銷原核定乙節，
        查臺北市調查處以永達公司負責人吳文永違反稅捐稽徵
        法及商業會計法相關規定，將其移送檢察署檢察官偵辦
        ，雖經檢察署檢察官偵結以不起訴處分，惟系爭事項既
        經查明已如前述，依首揭行政法院判例，行政處分本應
        依查得之事實認定，不受刑事判決之拘束，併予敘明。
      4.綜上論述：原核定及復查、訴願決定並無違誤，請准如
        答辯之聲明判決。
    理  由
一、本件原告對於被告機關核定對取自永達公司薪資所得182,00
    0 元，核定補徵稅額36,400元不服，請求撤銷；爭訟之數額
    在20萬元以下（司法院曾依行政訴訟法第219 條第2 項之規
    定，將行政訴訟法第229 條第1 項之簡易案件金額提高為20
    萬元，並自93年1 月1 日起施行），係屬行政訴訟法第229
    條第1 項規定之涉訟事件，應依簡易訴訟程序進行之，先予
    敘明。
二、按「個人之綜合所得總額，以其全年下列各類所得合併計算
    之：……第三類：薪資所得：凡公、教、軍、警、公私事業
    職工薪資及提供勞務者之所得：一、薪資所得之計算，以在
    職務上或工作上取得之各種薪資收入為所得額。二、前項薪
    資包括：薪金、俸給、工資、津貼、歲費、獎金、紅利及各
    種補助費。但為雇主之目的，執行職務而支領之差旅費、日
    支費及加班費不超過規定標準者，及依第4 條規定免稅之項
    目，不在此限。」、「納稅義務人應於每年5月1日起至5 月
    31日止，填具結算申報書，向該管稽徵機關，申報其上一年
    度內構成綜合所得總額或營利事業收入總額之項目及數額，
    以及有關減免、扣除之事實，並應依其全年應納稅額減除暫
    繳稅額、尚未抵繳之扣繳稅額及可扣抵稅額，計算其應納之
    結算稅額，於申報前自行繳納。」分別為行為時所得稅法第
    14條第1 項第3 類第1 款及第2 款、第71條第1 項所明定。
三、本件原告93年度綜合所得稅結算申報，列報取自永達公司薪
    資所得2,275,633 元，嗣經查獲該公司短報原告薪資所得18
    2,000 元，被告機關乃歸課原告當年度綜合所得稅，核定綜
    合所得總額為2,476,429 元、補徵稅額36,400元。原告就取
    自永達公司薪資所得182,000 元不服，申請復查，未獲變更
    ，提起訴願遭決定駁回各情，申請復查，未獲變更，提起訴
    願遭決定駁回各情，有綜合所得稅結算電子申報書、核定稅
    額繳款書、綜合所得稅核定通知書、各類所得扣繳暨免扣繳
    憑單、公務車輛租賃附屬契約、公務車輛申請暨扣薪同意書
    、租車到期移轉統計表、綜合所得稅各類所得資料清單、復
    查及訴願決定書等附原處分卷及訴願卷內可稽。原告循序起
    訴意旨事實欄所載，並請求判決如訴之聲明云云。
四、本件兩造之爭點為被告機關以原告漏報取自永達公司薪資所
    得182,000 元，據以核定補徵稅額36,400元，是否適法？經
    查：
（一）「營利事業所得之計算，以其本年度收入總額減除各項成
      本費用、損失及稅捐後之純益額為所得額。」「經營本業
      及附屬業務以外之損失，或家庭之費用…不得列為費用或
      損失。」為所得稅法第24條第1 項及第38條分別有明文規
      定。又「經營本業及附屬業務以外之費用及損失，不得列
      為費用或損失。」營利事業所得稅查核準則( 下稱查核準
      則) 第62條亦定有明文。營業費用是企業於推銷產品或管
      理其營利事業的過程中所消耗的財貨或勞務支出，是為企
      業的期間成本，會計上依成本與收益配合原則，必須在其
      耗用或發生期間自收益中減除，以計算所獲取之利潤。由
      於所消耗的財貨或勞務性質有別，因此查核準則中乃將其
      分為薪資支出、租金支出、文具用品、旅費等若干項目，
      分別訂定其列支原則。查核準則係依稅捐稽徵法、所得稅
      法、營業稅、促進產業升級條例、中小企業發展條例、商
      業會計法、稅捐稽徵機關管理營利事業會計帳簿憑證辦法
      、商業會計處理準則及其他有關法令之規定訂之，此觀該
      查核準則第1 條之規定自明。經查，國家對人民自由權利
      之限制，應以法律定之且不得逾越必要程度，憲法第23條
      固定有明文。但法律內容不能鉅細靡遺，一律加以規定，
      其屬細節性、技術性之事項，法律自得授權主管機關以命
      令定之，俾利法律之實施。而財政部所訂定之營利事業所
      得稅查核準則，係規定有關營利事業所得稅結算申報之調
      查、審核等事項，究其性質核屬財政部為執行所得稅法及
      稅捐稽徵法等法規，基於法定職權所發布之解釋性、裁量
      性或作業性之行政規則，並未逾越所得稅法等相關之規定
      ，亦未加重人民稅賦，而92年1 月4 日修正公布之所得稅
      法第80條第5 項已賦予查核準則法律授權依據，被告自得
      予以適用。簡言之，所得稅法與查核準則對營業費用之認
      列須以營利事業為經營本業及附屬業務有關之費用或損失
      為前提要件。
（二）次按「個人之綜合所得總額，以其全年左列各類所得合併
      計算之：第一類……第三類：薪資所得：凡公、教、軍、
      警、公私事業職工薪資及提供勞務者之所得：一、薪資所
      得之計算，以在職務上或工作上取得之各種薪資收入為所
      得額。二、前項薪資包括：薪金、俸給、工資、津貼、歲
      費、獎金、紅利及各種補助費。但為雇主之目的，執行職
      務而支領之差旅費、日支費及加班費不超過規定標準者，
      及依第4 條規定免稅之項目，不在此限。」為行為時所得
      稅法第14條第1項 第3 類第1 款及第2 款所明定。可知，
      薪資係指營利事業支付員工之薪金、俸給、工資、津貼、
      歲費、獎金、紅利及各種補助費等，營利事業所支付之薪
      資應具備下列之條件，方得認列：1.經預先決定或約定：
      一般職工係指經聘僱雙方事先約定，而執行業務之股東、
      董事、監察人則須經組織章程規定或股東大會或社員大會
      預先決議；2.不論盈虧均須支付：營利事業之薪資須不論
      盈虧，均應支付，方得核實認列，旨在防止營利事業以支
      付薪資之方式分配其盈餘，控制其課稅所得額。3.列支限
      額：合夥及獨資組織之職工薪資，不得超過規定之通常準
      ；4.原始憑證：如員工之收據或簽收之名冊、印領清冊、
      聘用契約、加班紀錄等。
（三）又按「涉及租稅事項之法律，其解釋應本於租稅法律主義
      之精神，依各該法律之立法目的，衡酌經濟上之意義及實
      質課稅之公平原則為之。」司法院釋字第420 號解釋甚明
      。又租稅法所重視者，應為足以表徵納稅能力之實質的經
      濟事實，而非其外觀之法律行為或形式上之登記事項，對
      實質上相同經濟活動所產生之相同經濟利益，應課以相同
      之租稅，始符合租稅法律主義所要求之公平及實質課稅原
      則，實質課稅原則為租稅法律主義之內涵及當然歸趨。故
      有關課徵租稅構成要件事實之判斷及認定，自亦應以其實
      質上經濟事實關係及所產生之實質經濟利益為準，而非以
      形式外觀為準，否則勢將造成鼓勵投機或規避稅法之適用
      ，無以實現租稅公平之基本理念及要求（改制前行政法院
      82 年 度判字第2410號判決意旨參照）。
（四）本件原告93年度任職於永達公司，該公司於93年12月7 日
      與和車公司簽訂「公務車輛租賃附屬契約」（租賃期間自
      93年12月15日起至94年12月15日止），約定由和車公司出
      租汽車1 輛（廠牌型式：BMW 318i、排氣量：2,000C.C.
      、牌照號碼：EE-8533 ）予永達公司，每月租金為91,000
      元，車輛保證金為600,000 元，並由原告擔任車輛保管人
      ，實際使用及保管系爭車輛，每月租金91,000元，係由永
      達公司先行墊付予和車公司，並以「營業費用－租金支出
      」科目列帳後，再按月從原告薪資中扣取，並以應發放之
      薪資總額扣除車輛租金後之淨額，列報原告之薪資費用，
      93年度永達公司以租賃車輛之名義，扣取原告薪資列報為
      租金支出計18 2,000元，原告亦以扣除車輛租金後之薪資
      淨額列報其薪資所得等情，有公務車輛租賃附屬契約、公
      務車輛申請書、員工還款同意書及員工支付車輛租金薪資
      扣款彙整表等資料附原處分卷內可稽。參以永達公司於扣
      取車輛租金前，仍須事先得員工之同意。倘真如原告所稱
      「永達公司93年度係將業務拓展費（車輛租金）併同薪資
      發放，再將該公司先行墊付之業務拓展費（車輛租金）從
      發放與原告之傭酬內扣除」，則該公司就發放與員工之業
      務拓展費（車輛租金）部分，應有權逕予扣除，何須與員
      工另簽訂「公務車輛申請暨扣薪同意書」，取得員工同意
      後始扣款？是被告機關依實質課稅原則，核認系爭車輛租
      金182,000 元實質上係原告之薪資所得，歸戶核定原告93
      年度取自永達公司薪資所得為2, 457,633元，補徵稅額36
      ,400元，核無不合。
（五）依永達公司「公務車輛租賃作業流程」（附本院卷內）第
      3 款規定：「業務同仁與租賃車商確認價位無誤後，自行
      將保證金款項，匯入公司指定帳戶，並填寫公司帳戶存款
      報告單。」可知，前開車輛保證金實質上係由原告出資而
      非永達公司負擔；又永達公司「公務車輛租賃作業流程」
      第4 款及第5 款規定：「保證金匯入指定帳戶後，通知租
      賃車商進行簽約（公務車輛申請暨扣薪同意書及公務車輛
      租賃附屬契約）及對保等相關事宜。」及「租賃車商檢附
      『公務車輛申請暨扣薪同意書』及第3 款之『公司帳戶存
      款報告單』向總公司財務部申請保證金之支付。」可見，
      永達公司於扣取車輛租金前，仍須事先得員工之同意。倘
      真如原告所稱「永達公司係將業務拓展費（車輛租金）併
      同薪資發放，再將該公司先行墊付之業務拓展費（車輛租
      金）從發放與原告之傭酬內扣除」，則該公司就發放與員
      工之業務拓展費（車輛租金）部分，應有權逕予扣除，何
      須與員工另簽訂「員工還款同意書」，取得員工同意後始
      扣款？又永達公司財務經理李忠約於臺北地檢署偵查時到
      庭證稱「業務拓展費由員工檢具單據向公司申報後才發放
      ，薪資則直接發放」（參附本院卷之該署96年度偵字第23
      47號不起訴處分書）及永達公司「公務車輛使用辦法」（
      附本院卷）第7 條：「因使用公務車輛所衍生之油料、修
      繕或保養費用，得由使用人檢具合於營業稅法之單據報支
      『業務發展費用』。」可知，永達公司「業務拓（發）展
      費」係由員工檢具單據向永達公司申請，始由該公司發放
      與員工。倘系爭車輛租金支出確實為永達公司之業務拓展
      費用，何以獨系爭車輛租金支出係採「由永達公司先支付
      車商，再由員工之酬庸內扣除」之方式核銷，與其他業務
      拓展費採「由員工檢具單據向永達公司申請後，永達公司
      再發放予員工」之核銷方式迥異？原告均難自圓其說；所
      稱「永達公司係將業務拓展費（車輛租金）併同薪資發放
      ，再將該公司先行墊付之業務拓展費（車輛租金）從發放
      予原告之傭酬內扣除」云云，尚難採據。
（六）次查系爭租賃車係由員工自行洽詢車商於確認車種、車價
      及分期付款期數後，將保證金款項（車價20% 或30% 等）
      ，匯入公司指定帳戶，車商再檢附相關文件，向永達公司
      申請保證金及每月租金給付，有該公司公務車輛使用辦法
      、公務車輛租賃作業流程及員工還款同意書可稽，如永達
      公司所言，公司先將業務拓展費併同薪資發放後，再於支
      付營業費用時自業務拓展費中扣除，則扣除業務拓展費用
      後之金額即為原應發放之薪資為真，則該公司即可直接就
      員工薪資調整，何需要員工另書立還款同意書，並簽立分
      期付款總額之保證票據。又永達公司支付員工車輛費用，
      係列在「營業費用- 租金支出」科目項下，既然每期租金
      支出金額係由員工自行洽詢車商於確認車種、車價及分期
      付款期數，在員工簽立還款同意書及公務車輛租賃附屬契
      約書當下即確定，公司如認其車輛租金非員工之薪資，則
      又何以將租賃期間每月之租金併同薪資發放，再每月由員
      工薪資項目扣款，其主張顯有違常情。系爭租賃合約承租
        人之違約風險顯然已完全由原告所負擔，永達公司雖形
      式上列名租賃契約之承租人，惟並未承擔任何承租人違約
      風險。每月租金，則係由永達公司先行墊付予車商，並以
      「營業費用－租金支出」科目列帳後，再按月從原告薪資
      中扣取，並以應發放之薪資總額扣除車輛租金後之淨額，
      列報原告之薪資費用。綜上情以觀，系爭車輛係由原告自
      行與車商確認車種、車價及分期付款期數後，再由原告、
      永達公司與和車公司共同簽訂租賃契約，車輛保證金係由
      原告支付，原告在完成扣薪同意書後，永達公司按月從原
      告薪資中扣取租金，並由原告實際使用及保管系爭車輛。
      則系爭車輛實際係由原告支付租金，由原告使用收益，自
      租賃之效力觀察出租人及原告之權利義務內容，原告負有
      租金支付義務、租賃物保管義務及租賃債務擔保義務，原
      告雖於租賃契約列名保管人，實質上為系爭車輛之承租人
      ，永達公司僅係租賃契約名義上之承租人，實際並未承租
      系爭車輛，堪以憑認。況原告亦末能證明系爭車輛租金為
      永達公司經營本業及附屬業務有關之費用。從而，被告機
      關認定系爭車輛租金，並非供永達公司經營本業及附屬業
      務所使用，揆諸首揭營業費用認列之相關規定及說明，系
      爭車輛租金支出自不能認係永達公司之營業租金費用，依
      實質課稅原則，核認本件永達公司借租賃車輛之名義，將
      扣取原告之薪資182,000 元，改以永達公司租金支出列報
      ，實質上係原告之薪資所得，補徵稅額36,400元，核無不
      合。
（七）行政罰法第26條規定，一行為同時觸犯刑事法律及違反行
      政法上義務規定，如經不起訴處分者，得依違反行政法上
      義務規定裁處之。永達公司負責人吳文永涉嫌違反稅捐稽
      徵法第41條、第43條第1 項及商業會計法第71條第5 款等
      規定乙案，雖經臺北地檢署偵查終結不起訴處分，惟吳文
      永之行為如同時有違反所得稅法或其他稅法上義務者，稅
      捐稽徵機關仍得依稅法規定裁處之。又本件原告並非前開
      不起訴處分書之被告，原告是否有違章漏稅事實，被告機
      關自得依職權調查認定，不受不起訴處分書之拘束。原告
      主張案應以不起訴處分書為據云云，核無足採。
（八）原告主張財政部臺北市國稅局曾以96年6 月5 日財北國稅
      審二字第0960201843號函復臺北地檢署以：「…三、前揭
      財政部95年函釋（95年6 月28日台財稅字第09504063430
      號函）規定，保險公司之保險業務員為所屬公司招攬保險
      業務而發生之必要費用，可由保險公司依營利事業所得稅
      查核準則（以下簡稱查核準則）有關規定依其費用性質檢
      據核實列報。所謂『與經營業務有關之損費』，依所得稅
      法第38條及行政法院相關判決規定，乃指公司之營業行為
      ，屬本身經營之業務之一或與本身業務有直接關聯而言，
      先予敘明。四、保險經紀公司之員工，如為所屬公司招攬
      業務而以公司名義購置車輛（即車輛所有權登記為公司之
      財產），則其分期給付車商之價金，係公司取得該資產代
      價之部分，自非屬保險經紀公司之營業費用。該公司應以
      該資產之實際成本，按所得稅法及查核準則規定之方法以
      及耐用年數計提折舊。另該員工如係以公司名義租賃車輛
      ，其分期給付車商之租金（不含保證金），得依查核準則
      第74條第3 款第2 目之5 規定認屬為交通費，依首揭財政
      部95年函釋規定，應由保險經紀公司檢據核實列報，尚不
      宜約定由保險業務員自行吸收或負擔。至員工如以員工自
      己名義租購車輛，則該扣付款應視為員工基於僱傭關係而
      取得之各種補助費或給與，故保險經紀公司應以薪資支出
      列支，並依法併同員工薪資所得依率扣繳稅款。」，即知
      本件公司租用車輛供員工使用之各項作業內容、文據及資
      金給付之各項事實均已查明，並依前揭規定核定應由保險
      經紀公司檢據核實將租金列報屬交通費之性質，不應屬保
      險業務員之薪資所得云云；但查，財政部95年函釋係限於
      因招攬保險業務而發生的費用，如文具用品費等等，原則
      上都是費用的性質，並沒有租金支出這一項費用，特別汽
      車是生財器具，不是當期消耗的費用。且保險公司的營業
      費用，應該由公司取得相關憑證，不能與員工私自約定要
      計入員工的薪資併同薪資給付，公司應以各項費用科目下
      來列報。系爭車輛租金支出不係永達公司之營業費用，業
      經本院認定如前，自無財政部95年函釋之適用。是原告主
      張依財政部95年函釋，系爭租金支出係屬任職公司非薪資
      支出之營業費用，不應核認為原告之薪資所得云云，亦無
      可採。
（九）又「……營業人租用汽車載運員工上下班，係屬購買供本
      業或附屬業務使用之勞務，其有關之進項稅額，除依上開
      規定不得扣抵外，應准予扣抵。」固經財政部79年7 月4
      日台財稅第790178955 號函釋在案，惟上開函釋係以營業
      人因業務需要而租用汽車，供本業或附屬業務使用之勞務
      為要件，本件永達公司僅係名義上之承租人，實際係由原
      告租賃及使用車輛，並非永達公司租賃車輛供原告使用，
      而係原告私人支出供私人使用，已如前述，尚難認係永達
      公司租賃車輛供本業或附屬業務使用，自無上開函釋適用
      之餘地。
五、綜上所述，原告起訴論旨，並非可採。被告機關以原告漏報
    取自永達公司薪資所得182,000 元，據以核定補徵稅額36,4
    00元，核無違誤，復查及訴願決定遞予維持，亦無不合。原
    告徒執前詞，訴請撤銷，為無理由，應予駁回。
六、兩造其餘主張陳述，於判決結果不生影響，無庸一一論列。
    又本件係適用簡易訴訟程序，爰不經言詞辯論逕為判決，併
    予敘明。
七、據上論結，本件原告之訴為無理由，爰依行政訴訟法第233
    條第1 項、第98條第1 項前段，判決如主文。
中    華    民    國    98    年    11    月    27    日
                        臺北高等行政法院第六庭
                                      法  官      許瑞助
上為正本係照原本作成。
本件以訴訟事件所涉及之法律見解具有原則性者為限，始得於本
判決送達後20日內向本院提出上訴狀並表明上訴理由，如已於本
判決宣示後送達前提起上訴者，應於判決送達後20日內補具上訴
理由（均按他造人數附繕本），且經最高行政法院許可後方得上
訴。
中    華    民    國    98    年    11    月    27    日
                                      書記官      吳芳靜


司法院資訊處製作；財團法人民間司法改革基金會備份。
